【裁判字號】    89,上易,1738
【裁判日期】    890824
【裁判案由】    贓物
【裁判全文】
臺灣高等法院臺中分院刑事判決                  八十九年度上易字第一七三八號
    上  訴  人  臺灣苗栗地方法院檢察署檢察官
    被      告  丙○○
右上訴人因被告贓物案件，不服臺灣苗栗地方法院八十九年度易字第四四五號中華民
國八十九年六月二十三日第一審判決（起訴案號：臺灣苗栗地方法院檢察署八十九年
度偵字第四六一號），提起上訴，本院判決如左：
    主      文
上訴駁回。
    理      由
一、本件公訴意旨略以：丙○○於民國（下同）八十八年八月二十三日之後某時，明
    知某不詳姓名之人，所持有之一部車號ＨＴＭ─一三五號重型機車為他人失竊之
    贓車（該機車車主為甲○○，於八十八年八月二十三日上午九時許，在苗栗縣竹
    南鎮○○街十九號前失竊），竟仍收受該贓車，放置於頭份鎮蘆竹里十六鄰河堤
    旁舊貨放置場，嗣於八十九年一月二十一日下午二時五十分許，經警查獲，扣得
    上述機車一輛云云。
二、按犯罪事實應依證據認定之，無證據不得推定其犯罪事實；不能證明被告犯罪者
    ，應諭知無罪之判決，刑事訴訟法第一百五十四條、第三百零一條第一項分別定
    有明文。又「認定不利於被告之事實，須依積極證據，苟積極證據不足為不利於
    被告事實之認定時，即應為有利於被告之認定，更不必有何有利之證據」，而「
    犯罪事實之認定應憑真實之證據，倘證據是否真實尚欠明顯，自不能以推測或擬
    制之方法，以為裁判基礎」，最高法院三十年上字第八一六號、四十年台上字第
    八六號、五十三年台上字第六五六號分別著有判例足資參照。且所謂「本證」者
    ，乃指足以證明被告犯罪之證據，故可稱為有罪證據；而對於本證具有否定作用
    之證據，即為「反證」，係有利於被告之證據，可稱為無罪之證據；對於被告必
    須有本證之存在，始得認定有罪，而不得僅以被告之反證係屬虛偽而不成立，即
    遽為被告有罪之認定。
三、本件公訴人認被告涉犯刑法第三百四十九條第一項收受贓物罪嫌，無非係以被告
    辯稱：伊不知前開機車何來，八十九年一月十九日有叫林增勳去報案等語。但證
    人林增勳卻證稱：被告並無叫伊報案等情；另贓車外觀已無車牌，且有多處損壞
  ，是證被告應有贓物之認識，資為論據。
四、經查刑法第三百四十九條第一項收受贓物罪，係指搬運、寄藏、故買以外之無價
    取得或持有行為，如受贈者是，其客觀上須有授受之行為，主觀上須有明知為贓
    物而仍予收受之故意，始得以該罪相繩；尚不得以凡持有之物經認定為贓物，即
    遽論持有人之持有必係收受贓物，而就其實際持有之原因、態樣恝而不論，此觀
    諸民法第八百零一條、第九百四十八條、第九百四十九條至第九百五十一條等規
    定自明。又物之取得持有，實有多種原因及情狀，而除合法之情形，如善意取得
    或盜贓、遺失物之處理已委諸前開民法規定外，其違法之態樣，則於刑法中亦有
    諸多之相關規定，如刑法第三百二十條之竊盜罪、第三百三十五條之普通侵占罪
    、第三百三十七條之侵占遺失物、漂流物或其他離本人所持有之物罪等皆是。本
    件公訴人起訴被告收受贓物，認被告係在「某時」，「明知」「某不詳姓名之人
    」所持之破舊機車為贓物竟仍予「收受」，尚嫌失之概括，缺乏積極證據足資證
    明其確切之人、事、時、地等情狀，以證明被告確係「明知為贓物」而仍予「收
    受」之事實；又前揭機車縱屬贓物無訛，然本件經查係案外人甲○○於八十八年
    十月十八日在苗栗縣竹南鎮失竊，則至本件於八十九年一月二十一日在頭份鎮查
    獲止，其間難謂無多種無從預測之因素或各種可能之情形介入，如竊盜後之拋棄
    、遺失、轉售：：：等等情形，均非無從想像，而依現行法律規定尚未課以人民
    發現廢棄機車時，應即向政府機關申報之義務或法律責任（如其主觀上有侵占遺
    失物或其他離本人所持有之物之認識與故意，應另依刑法第三百三十七條論處，
    惟此屬另一問題），況依卷附照片所示，查獲之機車車身已非完好，其後半部已
    遭拆卸，後輪缺失致不能行駛，顯然已失其原有之功能，依一般之社會經驗判斷
    ，足以令人產生係他人廢棄破舊車輛之誤認，被告所管理之舊貨場既設在路邊，
    四週又無圍籬，任何人均可自由接近，則被告所辯，伊不知係由何人棄置於此等
    語，即非全無可採；又被告在偵查及審理中之辯詞，雖有反復，且其所供陳曾叫
    林增勳去報案乙節，亦經證人林增勳證述並無其事；惟此揆諸前揭判例意旨，仍
    不得僅以被告之反證係屬虛偽而不成立，即遽為被告有罪之認定，亦不得逕因被
    告所辯不可採，即認被告對該機車必有「贓物」之認識，或遽以推測或擬制之方
    法，逕認其有「明知為贓物」而「收受」之行為。
五、綜上所述，本件犯罪事實之認定，就「本證」而言尚有欠缺。從而，其犯罪即屬
    不能證明。至於被告之行為是否另有竊盜、侵占遺失物等情形，因本件起訴之事
    實為收受贓物，其與侵占遺失物、竊盜等顯非屬相同之基本社會事實，法院自無
    從逕行加以審究。此外復查無其他證據可資證明被告確有公訴人所指收受贓物之
    情事，自屬不能證明被告犯罪。原審為被告無罪之諭知，認事用法，核無違誤，
    檢察官上訴指摘原審判決不當，難認為有理由，應予駁回。
六、據上論斷，應依刑事訴訟法第三百六十八條，判決如主文。
七、本案經檢察官乙○○到庭執行職務。
中      華      民      國    八十九     年      八       月    二十四  日
                                  臺灣高等法院臺中分院刑事第八庭
                                        審判長法  官  羅  得  村
                                              法  官  劉  榮  服
                                              法  官  古  金  男
右正本證明與原本無異。
不得上訴。
                                              書記官  林  世  傑
中      華      民      國    八十九     年      八       月    二十五  日
                                                                        Ｄ


司法院資訊處製作；財團法人民間司法改革基金會備份。
